---
output:
  html_document: default
  word_document: default
  pdf_document: default
---


```{r setup, include=FALSE}
knitr::opts_chunk$set(echo = TRUE)
library(knitr)

library(wikidataESR)

library(ggplot2)
library(network)
library(ggnetwork)
library(scales)
library(dplyr)
```

WikidataESR est une librairie R s'appuyant sur [wikidataR](https://cran.r-project.org/web/packages/WikidataR/index.html) pour récupérer les données de l'ESR dans [wikidata](https://www.wikidata.org) et produire des graphiques.

## Installation 

WikidataESR peut s'installer directement depuis GitHub avec devtools :

```{r installation, eval=FALSE}
install.packages("devtools")
library(devtools)

install_github("cpesr/wikidataESR")
```

## Les bases de WikidataESR

### Récupérer les données

Pour récupérer les données, vous devez disposer d'un identifiant wikidata racine, et savoir quelles [propriétés](https://github.com/cpesr/wikidata/tree/master/etablissements.esr#liste-proprietes) vous souhaitez explorer.

L'exploration se fait avec la fonction `wdesr_get_graph`.

Par exemple, il est possible d'explorer les établissements du Site Alsace :

- l'_identifiant wikidata_ est [Q61716176](https://www.wikidata.org/wiki/Q61716176) ;
- les _propriétés_ sont "composante" et "associé" ;
- il est possible de fixer une _profondeur_ pour l'exploration.


```{r alsace}
library(wikidataESR)
df.alsace <- wdesr_get_graph("Q61716176", c('composante','associé'), 1)
```

Pour faciliter les contributions, la fonction déclenche des warning pour chaque problème potentiel lié aux données saisie dans wikidata. 

Elle retourne un objet contenant `vertices` et `edges`, qui représentent les établissements et leurs relations.

```{r df.alsace, echo = FALSE, results='asis'}
kable(df.alsace$vertices[,1:5])
kable(df.alsace$edges)
```

### Tracer des représentations

Depuis le graphes retourné par `wdesr_get_graph`, il est possible de tracer directement en utilisant la librairie `network`.

```{r basic-plot}
library(network)
net <- network(df.alsace$edges,
               matrix.type="edgelist", ignore.eval=FALSE,
               directed = TRUE)

plot(net)
```

Cependant, pour faciliter les choses, `wikidataESR` propose une fonction adaptatée : `wdesr_ggplot_graph`

```{r wdesr-plot, warning=FALSE, message=FALSE}
wdesr_ggplot_graph(df.alsace)
```

### Deux en un

Pour facilier les choses, la fonction `wdesr_load_and_plot` permet de tout faire d'un coup :

```{r wdesr-loadandplot, warning=FALSE, message=FALSE}
wdesr_load_and_plot("Q61716176", c('composante','associé'), 1)
```

On peut observer que les deux images ne sont pas identiques : le processus de traçage des graphes est aléatoire. Il est ainsi parfois utile de tracer plusieurs fois un graphiques pour arriver à un résultat satisfaisant.

### Gestion du cache

Afin de ne pas avoir à retélécharger systématiquement les données, `wikidataESR` utilise un cache local. Il est possible de sauvegarder ce cache pour une utilisation future avec `wdesr_save_cache()`.

Il suffira ensuite de recharger le cache à la prochaine session pour ne pas retélécharger les données avec `wdesr_load_cache()`. Attention : en cas de modification des données sur wikidata, les données du cache local peuvent être périmées.

Il est enfin possible d'accéder directement au cache avec `wdesr_get_cache()`


## Pour aller plus loin

### Plus de profondeur 

```{r wdesr-load, echo=FALSE, warning=FALSE, message=FALSE, results='hide'}
#wdesr_load_cache()
```

Il est souvent utile d'aller plus en profondeur pour explorer plus de relations. Cela se fait en modifiant l'argument `depth` :

```{r wdesr-depth, warning=FALSE, message=FALSE, results='hide'}
wdesr_load_and_plot("Q61716176", c('composante','associé'), depth = 3)
```

```{r wdesr-save, echo=FALSE, warning=FALSE, message=FALSE, results='hide'}
wdesr_save_cache()
```


### Plus de contrôle 

Pour contrôler les graphiques, plusieurs paramètres sont disponibles :

#### Taille des noeuds 

```{r wdesr-nodesize, warning=FALSE, message=FALSE}
wdesr_load_and_plot("Q61716176",c('composante','associé'), 3,
                    node_size = c(2,5), label_sizes = c(3,5), 
                    arrow_gap = 0.0,
                    node_label = "alias", node_type = "text",
                    edge_label = FALSE)
```

#### Taille des textes

```{r wdesr-labelsize, warning=FALSE, message=FALSE}
wdesr_load_and_plot("Q61716176",c('composante','associé'), 3,
                    node_size = c(2,8), label_sizes = c(1,10), 
                    arrow_gap = 0.0,
                    node_label = "alias", node_type = "text",
                    edge_label = FALSE)
```

#### Taille des textes

```{r wdesr-textsize, warning=FALSE, message=FALSE}
wdesr_load_and_plot("Q61716176",c('composante','associé'), 3,
                    node_size = c(2,8), label_sizes = c(3,5), 
                    arrow_gap = 0.0,
                    node_label = "alias", node_type = "text",
                    edge_label = FALSE)
```

#### Type des textes

```{r wdesr-texttype, warning=FALSE, message=FALSE}
wdesr_load_and_plot("Q61716176",c('composante','associé'), 3,
                    node_size = 3, label_sizes = c(3,5), 
                    arrow_gap = 0.0,
                    node_label = "alias_date", node_type = "text",
                    edge_label = TRUE)
```

#### Type des noeuds

```{r wdesr-nodetype, warning=FALSE, message=FALSE}
wdesr_load_and_plot("Q61716176",c('composante','associé'), 3,
                    node_size = 3, label_sizes = c(1,3), 
                    arrow_gap = 0.0,
                    node_label = "alias_date", node_type = "label_repel",
                    edge_label = FALSE)
```

